【裁判字號】    90,上訴,1263
【裁判日期】    901108
【裁判案由】    詐欺等
【裁判全文】
臺灣高等法院臺南分院刑事判決            九十年度上訴字第一二六三號     Ｃ
      上  訴  人  台灣台南地方法院檢察署檢察官
      被      告  甲  ○  ○
右上訴人因被告詐欺等案件，不服中華民國九十年八月九日臺灣台南地方法院八十九
年度訴字第七四五號第一審判決（起訴案號：臺灣台南地方法院檢察署八十八年度偵
字第一一四二七號），提起上訴，本院判決如左：
      主      文
原判決關於乙○○部分撤銷。
乙○○幫助意圖為自己不法之所有，以詐術使人將本人之物交付為常業，累犯，處有
期徒刑柒月。
其餘上訴駁回。
      事      實
一、乙○○曾於民國（下同）八十四年間，因詐欺、侵占等案件，經台灣台北地方法
    院於八十五年六月廿五日，判處應執行有期徒刑六月確定，甫於八十五年十一月
    廿三日縮刑執行完畢。詎乙○○猶不知悔改，於八十八年五、六月間，利用賴響
    景（未據偵辦）及綽號「俊仔、阿文」等不詳姓名成年男子，願以不詳代價，向
    乙○○借用身分證、印章使用，乙○○明知可能被充作人頭以行詐欺，竟基於幫
    助犯意，提供身分證、印章等供賴響景及「俊仔、阿文」使用，賴響景及「俊仔
    、阿文」乃於八十八年六月三十日、八十八年七月七日，分持乙○○所有身分證
    、印章，以「舶仕精品服飾店」及負責人乙○○，與美商美銀賓旭信用卡股份有
    限公司（下稱賓旭公司）簽訂特約商店合約、信用卡查核、電子結帳終端機使用
    合約，並取得刷卡機。
二、嗣甲○○明知綽號「阿寶」成年男子，在台南市○○路四六二號BOSS進口店從事
    「假消費真刷卡」重利行為。竟於八十八年七、八月間，與綽號「阿寶」，共同
    意圖不法所有，由綽號「阿寶」在中華日報刊登「卡、中山公園、9200、24H外
    辦、0000000、臨時超刷可0000000」廣告，在上址以購物之名，利用「假消費真
    刷卡」，經營地下錢莊，招徠因急迫或因輕率、無經驗而舉債者。甲○○或「阿
    寶」利用向不詳姓名取得上開賓旭公司刷卡機，於借款人刷卡借款時，每貸以新
    台幣（下同）一萬元，即預扣八百元至一千元利息，即實際僅貸與九千元至九千
    二百元（含手續費百分之二‧三至二‧八），並以借款人信用卡虛偽刷卡簽帳，
    再據借款人虛偽簽帳單，登載於業務上作成請款單，由「阿寶」持向賓旭公司詐
    領簽帳款，致賓旭公司陷於錯誤，將款項電匯至彰化銀行南台南分行○○五九六
    之三帳戶，藉此取得與原本顯不相當重利（月息約六十分至七十分），以之為常
    業，足生損害於賓旭公司處理信用卡帳款正確性。嗣於八十八年九月十日十七時
    十五分許，在上址為警查獲，並扣得刷卡機二台（編號0000000、A0000000.）、
    空白簽帳單卅四張、花旗信用卡一張（賴甜所有）、名片一盒。
二、案經台南市警察局第五分局報請台灣台南地方法院檢察署檢察官偵查起訴。
      理      由
壹、撤銷改判部分（被告乙○○）
一、訊據被告乙○○供承因賴響景及不詳姓名者願提供其擔任美容美髮店經理，乃提
    供其所有證件之事實。然矢口否認有右揭犯行，辯稱：伊未向賓旭公司申請刷卡
    機，可能係身分證遺失，遭不明人士拾獲向賓旭公司申請刷卡機。況八十八年七
    月卅一日，其已入監服刑，起訴書所指事實，伊全然不知云云。經查：
  (1)查被告乙○○於警訊時已供稱：「綽號俊仔、阿文與我商量以十萬元辦理房子登
    記，在西門路彰化銀行、永華路土地銀行，開設帳戶後即將其銀行存簿、印章及
    身分證均取走，未將身分證還我」等語（詳偵查卷廿二至廿三頁）。乙○○復於
    原審及本院時供稱：「我身分證為一家通訊行老闆阿文及賴響景，持去彰化銀行
    開戶，土地銀行也開戶，渠等說要給我錢，但後來未給錢，此為八十八年五、六
    月的事，賴響景經營一家大飯店，他委請我任經理，月薪三萬元，我僅做半個月
    即未做」、「我在八十八年七月六日去彰化銀行開戶，當天賴響景陪我去，我提
    供印章、身分證，身分證、印章和銀行存摺，均為阿文取走。八十八年七月七日
    還我身分證，印章、存摺未還，我在八十八年五月之前身分證即不見，為配合賴
    響景辦理登記為房屋人頭，賴響景陪我去台中取補發身分證，八十八年五月至七
    月間，身分證有時交賴響景、阿文，他們均有還，但他們有影印身分證」等語（
    詳原審卷八三至八四頁、九三至九四頁、本院卷四五頁）。由是觀之，被告乙○
    ○顯有提供其證件及印章、存摺予俊仔、阿文、賴響景等人，以申請帳戶及辦理
    特約商店合約，代價乃取得工作機會。被告稱身分證件遺失，要屬卸責之詞，不
    足採信。
  (2)再參諸荷蘭銀行函覆原審所檢附八十八年六月三十日「舶仕精品服飾店」特約商
    店合約書資料，竟有「舶仕精品服飾店」彰化銀行及土地銀行存簿封面、乙○○
    身分證影本各一紙，有荷蘭銀行九十年七月十九日90荷銀字第二○七三號函在卷
    可憑（詳原審卷一八五、一九一、一九三頁），且上開特約商店合約書蓋有被告
    乙○○印章。設非被告乙○○將該帳戶資料、身分證、印章交付他人，輾轉供賓
    旭公司匯款項使用，賓旭公司何能將款項匯入「舶仕精品服飾店」帳戶，再由阿
    寶、甲○○提領該帳戶款項，足徵乙○○確有將帳戶提供予他人使用甚明。又被
    告乙○○於親自開設帳戶，竟非自己使用，在不知收購帳戶者底細，為牟利即貿
    然將帳戶、身分證、印章提供他人使用，終為他人使用行騙，其對收購該帳戶者
    ，擬供非法用途，當有所認識。綜上所述，本件事證已明，被告乙○○幫助詐欺
    犯行，洵堪認定。
  (3)另同案被告甲○○於警偵訊及原審初訊時雖供稱：認識乙○○，刷卡機係以十萬
    元向乙○○購買云云。然被告甲○○嗣於原審歷次訊問均改稱：不認識乙○○，
    警偵訊中所說認識乙○○，是以為乙○○是負責人等語（詳原審卷廿七、一七八
    頁）。依此被告甲○○於警偵訊初訊此部分供述，其真實性即有可疑，公訴人認
    被告甲○○係向被告乙○○購買刷卡機，本院尚難採信。至被告乙○○辯稱其八
    十八年七月卅一日已入獄服刑（詳本院十九頁被告全國前案紀錄表），對本件犯
    行毫不知情一節。惟依前述特約商店合約簽約日期，係八十八年六月卅日，顯在
    被告入獄前，被告以此置辯，即無可取，附此敘明。
二、查被告乙○○將開設帳戶、身分證、印章提供予他人用於申請刷卡機，並為被告
    甲○○經由不詳姓名者，取得以乙○○名義任舶仕精品服飾店負責人之刷卡機以
    假消費真刷卡詐騙。核其所為，係犯第三百四十條幫助常業詐欺取財罪。被告乙
    ○○係犯基於幫助犯意，而實施常業詐欺犯罪構成要件以外行為，為幫助犯，應
    依刑法第三十條規定，按正犯之刑減輕。又被告乙○○曾於八十四年間，因詐欺
    等案，經台灣台北地方法院判處應執行有期徒刑六月確定，甫於八十五年十一月
    廿三日縮刑執行完畢，有臺灣高等法院被告全國前案紀錄表一份附卷可稽，被告
    其受有期徒刑之執行完畢，五年內再犯本件有期徒刑以上之罪，為累犯，應依刑
    法第四十七條規定，依法加重其刑。
三、至公訴人認被告另涉有刑法第三百四十五條幫助常業重利罪嫌云云。然此部分犯
    行，為被告乙○○所否認，且經查亦無其他積極證據足資佐證被告明知收購帳戶
    及借身分證、印章者，係欲從事貸款，以取得與原本顯不相當之重利。公訴人認
    被告尚涉有幫助重利犯行，即非有據。惟公訴人係認被告甲○○以假刷卡真消費
    方式，遂行不法利得，則本件被告甲○○為達成其假刷卡真消費之所有行為，彼
    此間顯有方法結果關係，應為牽連犯裁判上一罪，公訴人認被告乙○○另涉犯刑
    法第三百四十五條幫助常業重利罪部分，爰不另為無罪諭知，併此說明。
四、原判決以被告乙○○罪證明確，因予論罪科刑，固非無見；惟查（一）被告乙○
    ○係犯刑法第三百四十條幫助常業詐欺罪，其法定刑為有期徒刑一年以上，七年
    以下，又被告乙○○係累犯，則被告所犯本件罪刑，即同時有減輕及加重情事，
    依刑法第七十一條第一項規定，應先加後減其刑，則法定刑一年以上，先加重其
    刑，至少應為有期徒刑一年一月以上，再減輕其刑，至多僅能減至有期徒刑七月
    ，原判決量處有期徒刑五月，已逸出法定刑之外，顯有不合。（二）本件被告所
    犯法定刑最重本刑為七年以下，依九十年一月十二日修正後刑法第四十一條第一
    項前段規定，須法定刑有期徒刑五年以下者，宣告刑有期徒刑六個月以下，始得
    易科罰金。本件法定刑為有期徒刑七年以下，縱得宣告有期徒刑六月以下，仍屬
    不得易科。原判決宣告所處有期徒刑五月，得易科罰金，於法不合。檢察官上訴
    意旨，就被告乙○○部分，指摘原判決不當，為無理由，自應由本院將原判決關
    於被告乙○○部分撤銷改判。爰審酌被告素行、犯罪動機、手段、貪圖小利受慫
    恿，致犯法禁，犯後態度等一切情狀，量處如主文第二項所示之刑，以資懲儆。
貳、上訴駁回部分（被告甲○○）
一、右揭事實，業據被告甲○○於警訊及偵審時均坦承以「假消費真刷卡」貸放重利
    並詐取刷卡金額事實，核與至「舶仕精品服飾店」刷卡借款蔣清祥、吳佩青、郭
    基秋證述情節相符（詳原審卷一二八至一三○頁）。復有扣案刷卡機二台、空白
    簽帳單卅四張、中華日報廣告單一紙在案可佐（詳警卷八至九頁）。又被告甲○
    ○於原審調查時自承每月營業刷卡金額約二、三十萬元（詳原審卷廿七頁），足
    見被告每月收入頗為豐，顯見被告甲○○係以此業為謀生，殆可確認。本件事證
    明確，被告甲○○犯行，洵堪認定。
二、查被告甲○○貸款予需錢孔急者，取得與原本顯不相當重利，並以之為常業，核
    其所為，係犯刑法第三百四十五條常業重利罪。又被告甲○○明知借款人無消費
    事實，竟利用借款人所偽造不實簽帳單，再持以登載於其業務上所作成請款單，
    持向賓旭公司請領刷卡帳款（美銀賓旭特約商店合約書第四條參照─詳原審卷一
    八六頁），足生損害於賓旭公司處理信用卡帳款正確性，並以此為獲取重利詐騙
    方法，使賓旭公司陷於錯誤，誤為真正消費而交付財物。核其所為，併犯刑法第
    二百十六條、第二百十五條行使業務上登載不實文書罪、刑法第三百四十條常業
    詐欺取財罪。被告甲○○所為業務上登載不實行為，為行使行為所吸收，不另論
    罪。又被告甲○○與「阿寶」就上開犯行間，有犯意聯絡及行為分擔，均應論以
    共同正犯。公訴人雖未論及被告行使業務上登載不實文書罪，惟該部分犯行與起
    訴部分，有牽連犯裁判上一罪關係，為起訴效力所及，本院自得一併審酌。又被
    告甲○○所犯三罪（常業重利、行使業務上登載不實文書、常業詐欺），均係被
    告甲○○為達其利用假消費真刷卡方式，以遂取不法利益之行為，該等犯行，彼
    此間顯有方法結果牽連關係，為牽連犯，應依刑法第五十五條規定，從重論以刑
    法第三百四十條常業詐欺取財罪。至公訴人認被告甲○○為謀取高額借款利息，
    允許不特定人為假消費真刷卡行為，尚有製作不實簽帳單供刷卡借款者簽名之行
    為。惟查持卡人向被告刷卡借款，於簽帳單上簽名，此一行為，乃特約商店代刷
    卡人製作簽帳單交由持卡人簽名，乃表彰該簽帳單所示內容為簽名者所為。故該
    簽帳單應屬刷卡人所為私文書，要非特約商店所制作私文書。公訴人謂被告甲○
    ○尚有偽造不實簽帳單私文書行為，即有未洽，併此敘明。
三、原審以被告甲○○部分罪證明確，因予適用刑法第廿八條、第二百十六條、第二
    百十五條、第三百四十條、第三百四十五條、第五十五條、第七十四條第一款，
    罰金罰鍰提高標準條例第一條前段規定，併審酌被告甲○○犯罪動機、目的、手
    段、所為對於信用卡交易秩序危害甚大、犯後態度等一切情狀，量處被告甲○○
    有期徒刑一年二月，以資懲儆。又以被告甲○○前未曾受有期徒刑以上刑之宣告
    ，有本院刑事被告前科紀錄調查表及臺灣高等法院被告全國前案紀錄表各一份附
    卷可稽，其因一時失慮，致罹刑章，經此偵審教訓，當知所警惕，信無再犯之虞
    ，因認其所受宣告之刑，以暫不執行為適當，爰併宣告緩刑三年，以啟自新。復
    敘明扣案刷卡機二台、空白簽帳單三十四張屬賓旭公司所有，至花旗信用卡一張
    及名片一盒，均非被告所有，均不予宣告沒收。本院經核原判決關於被告甲○○
    部分認事用法，均無違誤，量刑亦稱妥適。檢察官上訴意旨，就被告甲○○部分
    ，空言指摘原判決不當，為無理由，應予以駁回。
據上論斷，應依刑事訴訟法第三百六十九條、第三百六十八條、第三百六十四條、第
二百九十九條第一項前段，刑法第三百四十條、第四十七條、第三十條，罰金罰鍰提
高標準條例第一條前段，判決如主文。
本案經檢察官羅清溪到庭執行職務。
中    華    民    國      九十      年      十一      月        八      日
                                  臺灣高等法院臺南分院刑事第五庭
                                      審判長法官  茆    臺    雲
                                            法官  蔡    長    林
                                            法官  董    武    全
右正本證明與原本無異。
如不服本判決，應於判決送達後十日內向本院提出上訴狀，其未敘述理由者並應於提
出上訴狀後十日內向本院補提理由書（應附繕本)。
                                      法院書記官  黃    全    忠
中    華    民    國      九十      年      十一      月      十四      日
附錄法條：
刑法第二百十五條：從事業務之人，明知為不實之事項，而登載於其業務上作成之文
                  書，足以生損害於公眾或他人者，處三年以下有期徒刑、拘役或
                  五百元以下罰金。
刑法第二百十六條：行使第二百十條至第二百十五條之文書者，依偽造、變造文書或
                  登載不實事項或使登載不實事項之規定處斷。
刑法第三百四十條：以犯第三百三十九條之罪為常業者，處一年以上七年以下有期徒
                  刑，得併科五萬元以下罰金。
刑法第三百四十五條：以犯前條之罪為常業者，處五年以下有期徒刑，得併科三千元
                    以下罰金。


司法院資訊處製作；財團法人民間司法改革基金會備份。
